臺灣雲林地方法院刑事判決　　　　　　　　　　　　　九十二年度訴字第四八號
　　公　訴　人　臺灣雲林地方法院檢察署檢察官
　　被　　　告　戊○○
　　　　　　　　癸○○
　　右　一　人
　　選任辯護人　吳炳輝律師
右列被告因偽造文書等案件，經檢察官提起公訴（九十二年度偵緝字第九八號、九十
二年度偵緝字第一○○號），並經檢察官當庭擴張被告之犯罪事實，本院判決如左：
    主  文
戊○○共同意圖為自己不法之所有，而侵占自己持有他人之物，處有期徒刑壹年陸月
。
癸○○連續行使偽造私文書，足以生損害於他人，處有期徒刑貳年拾月；又共同意圖
為自己不法之所有，而侵占自己持有他人之物，處有期徒刑壹年陸月；應執行有期徒
刑肆年。
    事  實
一、戊○○與癸○○為夫妻關係，自民國八十四年十一月間起至九十年十月間止，由
    癸○○先後召集以其夫戊○○為名義會首之如附表一至四所示民間合會，癸○○
    並冒用林清雄之名義（會單上記載為林青雄）參加附表一至四之合會及冒用林明
    宗、陳建龍之名義參加附表四之合會為會員。而戊○○為砂石車司機，平時在外
    工作，家務及合會事務則均交由癸○○處理，癸○○除自營益順農藥行生意外，
    在其住處亦經營六合彩簽賭站，嗣因經營不善，經濟狀況發生問題，癸○○乃基
    於偽造文書及意圖為自己不法所有之概括犯意，先後為下列之冒標行為：
  (一)於九十年六月三十日（起訴檢察官誤載為九十年七月三十日）晚上七時許，在雲
    林縣二崙鄉○○村○○路七號住處，假冒林清雄之名義，在標單上偽造「林青雄
    」之署押並填寫稻穀標金一千六百斤（標單已丟棄，並未扣案），持以參加附表
    一所示之合會競標而得標，癸○○於得標後，並向其他活會及死會會員謊稱不實
    得標之情形，使其他活會及死會會員陷於錯誤而分別交付該會會款，因而詐得會
    款共新臺幣（下同）七十萬六千八百六十元（詳見附表一之九計算式，檢察官誤
    載為二十二萬五千元），足生損害於林清雄及其他死會及活會之會員。
  (二)於八十九年十一月三十日晚上七時許，在上址住處，假冒林清雄之名義，在標單
    上偽造「林青雄」之署押，並填寫稻穀標金八百四十斤（標單已丟棄，並未扣案
    ），持以參加附表二所示之合會競標而得標，癸○○於得標後，並向其他活會及
    死會會員謊稱不實得標之情形，使其他活會及死會會員陷於錯誤而分別交付該會
    會款，因而詐得會款共八十四萬九千二百四十元（詳見附表二之九計算式，檢察
    官誤載為六十二萬七千四百八十元），足生損害於林清雄及其他死會及活會之會
    員。
  (三)於九十年六月二十五日晚上八時許，在上址住處，假冒林清雄之名義，在標單上
    偽造「林青雄」之署押，並填寫標金六千元（標單已丟棄，並未扣案），持以參
    加附表三所示之合會競標而得標，癸○○於得標後，並向其他活會及死會會員謊
    稱不實得標之情形，使其他活會及死會會員陷於錯誤而分別交付該會會款，因而
    詐得會款共七十八萬六千元（詳見附表三之九計算式，檢察官誤載為五十七萬六
    千元），足生損害於林清雄及其他死會及活會之會員。
  (四)假冒林明宗為會員，並未經會員李碧桃、李新港之同意，假冒李碧桃、李新港之
    名義，先後於九十年十一月十日、九十一年二月十日、九十一年六月十日，在上
    址住處，分別在標單上偽造「林明宗」、「李碧桃」、「李新港」之署押，並分
    別填寫標金五千元、五千三百元、六千三百元（標單均已丟棄，未扣案），持以
    參加附表四所示之合會競標而得標，並於得標後，向其他活會及死會會員謊稱不
    實得標之情形，使其他活會及死會會員陷於錯誤而分別交付各該會之會款，因而
    分別詐得會款八十萬元、八十萬一千元、七十四萬二千五百元（三次金額檢察官
    均有所誤載，三次共詐得二百三十四萬三千五百元，詳見附表四之九計算式），
    足生損害於林明宗、李碧桃、李新港及其他死會及活會之會員。
二、嗣附表一之合會於九十一年六月三十日開標時，由會員李應秋以一千六百斤及會
    員李日村以一千五百二十斤得標後，經癸○○於同年七月三十日前，代得標會員
    李應秋及李日村向其他死會及活會會員收取會款共六十萬二千五百三十二元（因
    部分會員與癸○○之債務主張扣抵，及部分會員未繳齊，致未全數收足）；附表
    二之合會於九十一年六月三十日開標時，由會員曾梅英以八百五十斤得標後，經
    癸○○於同年七月三十日前，代得標會員曾梅英向其他死會及活會會員收取會款
    共七十萬一千一百九十元（因部分會員與癸○○之債務主張扣抵，致未全數收足
    ）；附表三之合會於九十一年七月二十五開標時，由會員寅○○以四千五百元標
    得該期會款後，經癸○○代得標會員寅○○向其他死會及活會會員收取會款共四
    十九萬五千元（部分會員已聽聞癸○○之互助會不穩而拒繳，致未全數收足）；
    附表四之合會於九十一年七月十日開標時，由會員蕭文魁以七千五百元標得該期
    會款後，經癸○○代得標會員蕭文魁向其他死會及活會會員收取會款共四十七萬
    二千五百元（因部分會員已聽聞癸○○之互助會不穩而拒繳，致未全數收足）。
    癸○○自九十一年七月一日起至同年月三十日止，代上開附表一至四合會之得標
    會員所收取之會款共達二百二十七萬一千二百二十二元，因其家中陷入經濟困境
    ，上開合會已無法繼續進行下去，而戊○○亦明知上開四會合會均已收取部分會
    款，尚未交付予得標之會員，其二人竟決定逃跑，乃另基於變易持有為所有之侵
    占犯意聯絡，於九十一年七月三十日中午某時許，在上址住處，將上述所收得之
    四會合會會款共二百二十七萬一千二百二十二元捲款潛逃，而侵占入己。嗣會員
    寅○○於九十一年七月三十日未收到得標會款，發覺疑異，經前往癸○○住處查
    看，見人去樓空，始知上情。
三、案經乙○○、寅○○、丁○○、庚○○、己○○、丙○、辛○○、壬○○、卯○○、呂楊桃、丑○○、子○○訴請臺灣雲林地方法院檢察署檢察官偵查起訴。
    理  由
一、本案於準備程序進行中，公訴檢察官雖先就被告戊○○部分，擴張其犯罪事實為
    與被告癸○○共犯冒標合會之偽造文書及詐欺罪嫌（見本院九十二年十二月十七
    日準備程序筆錄第十三頁），惟公訴檢察官嗣於審理程序時，已就被告戊○○之
    上開擴張事實部分減縮回原起訴書所載之事實（見本院九十三年三月八日審判筆
    錄第五頁）；又公訴檢察官就被告戊○○及癸○○涉犯侵占之金額，於本院審理
    程序中，亦擴張為包含附表一及附表二兩會之會款金額（見本院九十二年四月五
    日審判筆錄第九頁），故本院審判之範園應以公訴檢察官最後一次審理庭期所述
    被告二人涉嫌之犯罪事實為依據，合先敘明。
二、【關於被告癸○○冒標林清雄、林明宗、李碧桃及李新港之合會部分】：
  (一)訊之被告癸○○，對於右開以被告戊○○之名義為會首，召募附表一至四之合會
    ，並假冒林清雄之名義，以「林青雄」加入該附表一至四之合會，及先後於上述
    時間、地點，在標單上分別偽造「林青雄」、「林明宗」、「李碧桃」、「李新
    港」等人之署押及填寫標金，進而持以參與競標，於得標後向其他死會及活會會
    員收取會款等事實，業於本院審理時坦白承認（見本院九十三年一月十二日準備
    程序筆錄第九頁、同年三月八日上午審判筆錄第六頁），核與告訴人乙○○、寅
    ○○、丁○○、庚○○、己○○、丙○、辛○○、壬○○、卯○○、呂楊桃、丑
    ○○、子○○等人於偵查中及本院審理時指訴被告癸○○以其夫被告戊○○為會
    首而召募附表一至四合會、合會進行之情形及被倒會之情節大致相符，並與證人
    林清雄於偵查中證述其並未參加附表一至四之合會，及證人李新港於偵查中證述
    附表四之李碧桃及李新港合會遭到冒標各一會之情形相吻合（證人林清雄、李新
    港部分參閱臺灣雲林地方法院檢察署九十二年度偵緝字第九八號偵查卷第四三至
    四五頁），復有附表一及二之合會會簿、附表三及四之合會會單及告訴人乙○○
    提出之彰化銀行匯款回條聯影本三紙在卷可稽，足見被告癸○○此部分自白與事
    實相符，可予採信。
  (二)關於附表四之合會會員林明宗及陳建龍部分，被告癸○○雖曾於偵查中供述：「
    （問：林明宗、林青雄、陳建龍三人一開始就沒有參加互助會嗎？）他們三人有
    繳會頭錢，後來不想參加，我有把會頭錢退給他們，但還是用他們的名字繼續參
    加互助會」（參閱前開偵查卷第九頁）、「（問：陳建龍、林明宗住那裡？）他
    們二人都是彰化或南投那裡的人，到我們那裡二崙做工，因為常去我那裡才認識
    的，我真的不知道他們住那裡．．．」（參閱前開偵查卷第三十二頁）等語。惟
    被告癸○○為合會之實際會首，對於會員本身之資力、聯絡方式及相關資料，應
    有相當之瞭解，方符常情。且就會員「林青雄」部分，被告癸○○原亦供稱林清
    雄有繳會頭錢，後來才不想參加云云，然經檢察官傳訊林清雄到庭作證，證人林
    清雄則證述並未同意參加被告癸○○所召募之合會。被告癸○○又無法舉出確有
    林明宗及陳建龍之人，供檢察官及本院傳訊到庭說明，是被告癸○○上開辯解，
    實難令人採信。又就會員林明宗、陳建龍部分，究係被告癸○○假冒其名義參加
    合會，或係林明宗、陳建龍其人確有參與合會，嗣後始反悔，未繼續參加合會，
    其前後二者相互比較，應以前者情形所詐騙之合會會款金額較低（因林明宗及陳
    建龍應視同會首所有，不在詐騙範圍內），故綜上所述，本院認為附表四之合會
    會員林明宗及陳建龍部分，應認定為被告癸○○所冒名參加者為適當。
  (三)又關於被告癸○○冒標後詐騙會款之對象是否包括死會會員此一爭點，檢察官雖
    認定被告癸○○於附表一至四之四會合會多次冒標行為，於得標後向會員收取會
    款，僅向活會會員分別詐得共二十二萬五千元（冒標附表一合會部分）、六十二
    萬七千四百八十元（冒標附表二合會部分）、五十七萬六千元（冒標附表三合會
    部分）、八十五萬元（冒標附表四合會之林明宗部分）、七十六萬五千七百元（
    冒標附表四合會之李碧桃部分）、四十九萬七千七百元（冒標附表四合會之李新
    港部分）。惟民間合會已納入我國民法第二編第二章第十九節之一規範，並於八
    十九年五月五日施行，該民法第七百零九條之五規定「首期合會金不經投標，由
    會首取得，其餘各期由得標會員取得」、同法第七百零九條之九第一項前段亦規
    定「因會首破產、逃匿或有其他事由致合會不能繼續進行時，會首及已得標會員
    應給付之各期會款，應於每屆標會期日平均交付於未得標之會員」，是每期標會
    （首期除外）所收取之合會金應屬於得標會員所有，且死會會員對於未得標之活
    會會員如遇有會首破產、逃匿等合會無法繼續進行情形時，仍負有平均交付死會
    會款予活會會員之義務，故於解釋上，如死會會員已知悉會首有冒標他人合會而
    欲收取會款之情形，理當不會交付會款。因此，本院認為被告癸○○冒標合會所
    詐騙之對象應包括死會會員在內，檢察官認被告癸○○僅詐騙活會會員，尚有誤
    解。至於被告癸○○上開冒標行為，所詐騙之合會會款金額，則詳如附表一至四
    第九點計算式所述。被告癸○○上開冒標會員合會，進而向其他死會及活會會員
    詐騙會款之犯行，可予認定。
三、【關於被告癸○○及戊○○涉犯侵占會款部分】：
  (一)右述犯罪事實二之侵占會款部分，已據被告癸○○於本院審理時坦白承認（參閱
    本院九十三年一月十二日準備程序筆錄第十頁、同年三月八日上午審判筆錄第六
    頁及同年四月五日審判筆錄）。而被告癸○○上開自白，亦有上開證人乙○○等
    人之指訴及被告戊○○於偵查中之供述可證（詳如下述），並有附表一及二之合
    會會簿、附表三及四之合會會單在卷可佐，是被告癸○○之此部分自白亦與事證
    相符，可予採信。
  (二)而訊之被告戊○○，固不否認於九十一年七月三十日，與其妻癸○○一同離開上
    址雲林縣二崙鄉○○村○○路七號住處之事實，惟矢口否認有與其妻癸○○共同
    侵占會款之犯行，辯稱：互助會的事情都是癸○○在處理，伊並未經手，而當天
    癸○○說要跑，伊有問癸○○為何要跑，癸○○叫伊不要問那多，跑就對了云云
    。然查：
    1.證人庚○○、丙○、辛○○、丑○○、子○○、己○○、壬○○、呂楊桃、乙○○、辰○○等人於本院審理時已到庭證述，其等或證述被告戊○○於合會開
      標時曾坐在旁邊泡茶或分標單，或證述被告戊○○曾收受會員所交付之會款等
      情，而對於此等證人之證詞，被告戊○○並不否認，且被告戊○○擔任附表一
      至四合會之會首，於合會開標時，如有在場，自不可能毫無聞問，是被告戊○○對於上開合會應有一定程度之瞭解，其辯稱「對於合會事情全不知情」云云
      ，難認可採。
    2.又被告戊○○於偵查中係供稱：「（問：與癸○○何時逃走的？）九十一年七
      月三十日中午」、「（問：怎麼走的？）我騎機車載小孩子先到褒忠一家已經
      歇業的ＫＴＶ等，過了不久我太太再開車來會合」、「（問：癸○○走時身上
      帶了多少錢？）帶多少錢我不知道」、「（問：你有無勸她不要這樣作？）我
      有問她，她告訴我說週轉不過來倒會了，叫我好好賺錢就對了」（以上參閱前
      開偵查卷第五八、五九頁），「（問：你太太有跟你說欠乙○○的會錢？）沒
      有，他只跟我說他的錢，已無法週轉，要趕快走」、「（問：何時跟你說？）
      去年七月底」、「（問：你們跑去那裡？）我去桃園八德及台北的五股、社子
      、中和、建國北路等做臨時工，我太太也是到工地做臨時工，居所沒有固定」
      （以上參閱臺灣雲林地方法院檢察署九十二年度偵緝字第一○○號偵查卷第十
      四頁），是被告戊○○對於何以要離開上址住處，並非不知情，且對於合會是
      否已達無法挽救，又豈會不予先行瞭解？況且其與被告癸○○為夫妻關係，二
      人間應是無所不談，被告戊○○又係家中經濟支柱，對於家中還有多少金錢、
      日後生活如何渡過等事宜，於決定逃跑前，應早與被告癸○○商討過，始符常
      情。是被告戊○○辯稱並不知情云云，即與常情有違。
    3.復參以被告癸○○於偵查中已供稱：「（問：戊○○一起跟你走的嗎？）我和
      戊○○把家裡的神明搬下來放在我的車子內，然後我開車，戊○○騎機車，我
      們二人就到褒忠鄉租了一間小木屋躲起來」、「（錢呢？）後來我遇到辰○○
      及李德旺，有還他們五十萬元，剩下的錢都花完了」、「（問：戊○○知道你
      走的時候身上有帶一百多萬元嗎？）知道」、「（問：戊○○有無叫你不要這
      樣作？）有」、「（問：為何戊○○沒有阻擋你？）事情都已發生了，怎麼阻
      擋」等語（見前開偵查卷第五七、五八頁），足見被告戊○○對於被告癸○○
      於九十一年七月三十日中午，一同離開上址住處時，確實明知被告癸○○身上
      有攜帶應交付予得標會員之會款無誤。
  (三)按「首期合會金不經投標，由會首取得，其餘各期由得標會員取得」、「會員應
    於每期標會後三日內交付會款。會首應於前項期限內，代得標會員收取會款，連
    同自己之會款，於期滿之翌日前交付得得標會員。」民法第七百零九條之五、第
    七百零九條之七第一項、第二款前段定有明文。而由此條文規定，可知除有特別
    約定外，每期得標之合會金應屬於得標會員所有，會首僅有代得標會員向其他活
    會及死會會員收取會款之權利及義務，並於合會金收取完畢後，將之轉交予得標
    之會員，會首並未取得該合會金之所有權。若會首意圖不法之所有，而將其他會
    員所標得之代收會款據為己有，即已構成刑法之侵占罪。是被告癸○○之選任辯
    護人曾為被告癸○○辯稱：被告癸○○係依互助會契約收取會款，本即有權收取
    ，而取得代替物所有權，主觀上並非易持有為所有，客觀行為係依互助會取得而
    有所有權存在，與侵占構成要件有異云云，尚有所誤解。
  (四)綜上，本件被告戊○○及癸○○對於九十一年七月三十日前所收取之附表一至四
    合會之最近一期開標得標會款共二百二十七萬一千二百二十二元，於九十一年七
    月三十日中午，將之捲款潛逃，其二人顯有將所持有之會款變易持有為所有之意
    思，而將之侵占入己，以供其逃亡之用，堪予認定。
四、按標單上記載投標人之姓名及競標金額，依民間合會之習慣，乃表示合會會員標
    取會款之利息，足以表示一定用意之證明，該標單應係刑法第二百二十條第一項
    所稱以文書論之私文書。本件被告癸○○偽造「林青雄」、「林明宗」、「李碧
    桃」、「李新港」等人之署押於標單上，持以標取會款，於該標單記載該姓名及
    稻穀斤數或金額以為表示及證明被假冒人投標之用意，並將偽造之標單提出競標
    而行使，致生損害於被冒標之人及其他會員等人，於得標後並以其冒用之「林青
    雄」、「林明宗」、「李碧桃」、「李新港」名義，向其他活會及死會會員，詐
    得會款，核其所為，係犯刑法第二百十六條、第二百十條行使偽造私文書罪及同
    法第三百三十九條第一項之詐欺取財罪；被告癸○○與戊○○二人代得標會員收
    取之會款，於九十一年七月三十日捲款潛逃，其二人係犯刑法第三百三十五條第
    一項之侵占罪。被告癸○○偽造署押係屬偽造私文書之部分行為，偽造私文書之
    低度行為為行使之高度行為所吸收，均不另論罪。被告癸○○每次冒名投標時，
    向在場參與投標之多位會員同時行使偽造之標單，係基於單一犯意為之，僅構成
    單純一罪；至於其每次之詐欺行為，使多數不知情之會員陷於錯誤而交付財物，
    為一行為觸犯數罪名，因侵害法益相同，為同種想像競合犯，應擇一處斷。又被
    告癸○○多次行使偽造私文書及詐欺取財之犯行，均時間緊接，所犯各該罪名之
    犯罪基本構成要件相同，顯均係基於概括犯意反覆為之，均應依連續犯之規定各
    以一罪論，並均依法加重其刑。又被告癸○○所犯行使偽造私文書與詐欺取財二
    罪間，有方法結果之牽連關係，應依牽連犯之規定，從一重之行使偽造私文書罪
    處斷。被告癸○○與戊○○二人就侵占罪部分，具有犯意聯絡及行為分擔，為共
    同正犯；而被告戊○○雖無持有合會金之身分，惟其與具有持有合會金身分之被
    告癸○○共同實施侵占行為，依刑法第三十一條第一項之規定，仍為共同正犯。
    又被告癸○○所犯之行使偽造私文書罪與侵占罪二罪，犯意各別，罪名不同，應
    分論併罰之。本件偵查檢察官原僅起訴被告癸○○及戊○○侵占附表三及附表四
    合會所代收之合會會款，然於本院審理中公訴檢察官已擴張被告二人之犯罪事實
    為包含侵占附表一及附表二所代收之合會會款，其擴張部分與原起訴部分為同一
    侵占行為，僅數額不同，屬單純一罪，本院自應併予審理。至於附表一之合會開
    標時間應為每年六月三十日及十一月三十日，另被告二人侵占會款之次數亦僅有
    於九十一年七月三十日中午被告離去住所時而侵占一次，此均據公訴檢察官當庭
    更正（參閱本院九十三年一月十二日準備程序筆錄第八頁、同年四月五日審判筆
    錄第四至五頁），應予敘明。爰審酌被告癸○○並無犯罪前科，被告戊○○僅於
    七十一年間有竊盜前科，距今時日已久，其二人素行尚良好，而被告癸○○因經
營農藥行及六合彩，致家中經濟情況不佳，竟藉其擔任合會實際會首之機會，假
    冒他人名義參加多組合會，及冒標他人合會，最後因無法繼續進行而宣告倒會，
    致其他會員受有不輕之損害，並破壞合會制度互助互信之良意，且被告二人於倒
    會之際，不思面對問題，尋求解決，竟又將所收取之會款捲款潛逃，參酌其冒標
    、侵占之動機、目的、次數，及其合會有四會，受害人數甚多，其詐騙及侵占之
    金額亦不低，暨念被告癸○○犯後坦承犯行，被告戊○○否認犯罪之態度，且尚
    未與被害人達成民事和解等一切情狀，分別量處如主文所示之刑，並就被告癸○○部分定其應執行刑。
五、至於被告癸○○偽造「林青雄」、「林明宗」、「李碧桃」及「李新港」等人名
    義之署押於標單上，所持以參與競標之標單，並未扣案，而被告癸○○於偵查中
    亦已陳明標單於開標後即已丟棄（見臺灣雲林地方法院檢察署九十二年度偵緝字
    第一○○號偵查卷第十頁），顯然均已滅失，爰不另為沒收之諭知。
六、公訴意旨另以：被告癸○○未經林清雄、陳建龍之同意，分別於不詳時日，在上
    開住處，假冒林清雄、陳建龍之名義，在標單上偽造林清雄、陳建龍之署押並分
    別填寫不詳之標金，參與附表四合會之競標而得標，足生損害於林清雄、陳建龍
    ，癸○○並向活會會員謊稱不實之得標情形，而使活會會員分別陷於錯誤，分別
    繳交該期活會會金（數目不詳，被告癸○○於九十一年七月三十日捲款潛逃時，
    其所記載於會單上之附表三、附表四合會等相關活會、死會人數、標金數額等資
    料並未帶走，嗣後亦無從找尋，卷附之附表三合會及附表四合會會單資料係被害
    人所提供，致此部分相關數額無從計算，另林明宗、陳建龍及部分被害人亦無從
    連絡出面說明），因認被告癸○○此部分亦涉有刑法第二百十六條、第二百二十
    條第一項、第二百十條之行使偽造私文書罪嫌及同法第三百三十九條第一項之詐
    欺取財罪嫌云云。惟被告之自白不得作為有罪判決之唯一證據，仍應調查其他必
    要之證據，以察其是否與事實相符，刑事訴訟法第一百五十六條第二項定有明文
    。本件被告癸○○對於上開是否冒標林清雄及陳建龍之合會，於偵查及本院準備
    程序時固然有坦白承認，惟其於本院審理程序時，則稱：「（問：癸○○冒標Ｄ
    會，究竟冒標幾會？）林清雄、陳建龍的部分沒有冒標，只有冒標林明宗、李碧
    桃、李新港的部分」，故被告癸○○之自白前後並不一致。又依據告訴人丁○○
    等人於偵查中所提出之附表四合會會單一紙，其上雖有記載每期得標之情形，惟
    自九十年十月十日至九十一年七月十日止，並無記載會員林青雄及陳建龍有得標
    之情形（參閱臺灣雲林地方法院檢察署九十一年度他字第六八○號偵查卷第二十
    六頁、該署九十二年度偵緝字第九八號偵查卷第二十八頁），是關於被告癸○○
    於附表四之合會有無冒標林清雄及陳建龍之合會，除有被告癸○○有瑕疵之自白
    外，並無其他積極事證可資證明。本院認此部分檢察官之舉證尚有所不足，應為
    有利被告之認定，本應為無罪之諭知，惟檢察官認此部分與前開已起訴之冒標有
    罪部分有連續犯之裁判上一罪關係，故此部分爰不另為無罪之諭知，併予敘明。
據上論斷，應依刑事訴訟法第二百九十九條第一項前段，刑法第二十八條、第三十一
條第一項、第五十六條、第二百十六條、第二百二十條第一項、第二百十條、第三百
三十五條第一項、第三百三十九條第一項、第五十五條、第五十一條第五款，罰金罰
鍰提高標準條例第一條前段，判決如主文。
本案經檢察官甲○○到庭執行職務。
中      華      民      國      九十三      年      四    月    十九    日
                                  臺灣雲林地方法院刑事第三庭
                                      審判長法  官  劉  國  賓
                                            法  官  蘇  錦  秀
                                            法  官  廖  國  勝
右正本證明與原本無異。
如不服本判決，應於判決送達後十日內，向本院提出上訴狀。（須附繕本）
                                            書記官  林  汎  柏
中      華      民      國      九十三      年      四    月    十九    日
附表一：（即起訴書所指Ａ會）
一、合會起迄時間：八十四年十一月三十日起至九十二年六月三十日止。
二、會員人數（含會首）：三十二會。
三、合會會簿記載之會員：
    (一)李應秋１會；(二)李日輝１會；(三)李日勝３會；(四)李新岩１．５會；(五)李日池１
    會；(六)李日村１會；(七)乙○○１會；(八)李新煌２會；(九)李德慶１會；(十)李新港１
    會；(十一)李碧桃２會；(十二)林默秋１會；(十三)林青雄１會；(十四)林建成２會；(十五)林富文２
    會；(十六)戊○○３．５會；(十七)游憲二２會；(十八)林克遠１會；(十九)張源盛１會；(二十)丁新
    友１會；王國同１會；丁崇皓１會；李時１會
四、開標地點：雲林縣二崙鄉○○村○○路七號住處。
五、開標時間：每年六月三十日及十一月三十日晚上七時許。
六、每會金額：五千斤蓬萊米之稻穀會，每斤以十二．六元計算。
七、標息計算方式：採內標制，每次二人得標，標息以二人得標之平均數為準。
八、冒標情形：冒用「林清雄」之名義為人頭參加合會而冒標如下：
┌──┬──┬──────────┬────┬─────┬───────┐
│編號│會次│冒  標  日  期  │冒標姓名│冒標標息  │受害人人數    │
├──┼──┼──────────┼────┼─────┼───────┤
│一  │12.  │九十年七月三十日    │林青雄  │一千六百斤│死會一九．五人│
│    │    │                    │        │          │活會八人      │
└──┴──┴──────────┴────┴─────┴───────┘
九、冒標詐得金額：七十萬六千八百六十元。
    計算式如下：
    該會為第十二次開標，每次開標由二會得標，標金為得標二會所寫之標息平均數
    為準，而該次有另一會員游憲二以一千五百斤得標，故該次標息為四三四七○元
    《（0000－0000）＋（0000－0000）÷２＝３４５０斤；３４
    ５０×１２．６＝４３４７０》，故該次應收會款總額為0000000元【《
    （５０００×１２．６）×２２（死會）》＋《４３４７０×（３２－２４）（
    活會）》＝0000000】；而該次得標之林青雄、游憲二兩者標息差為五○
    四○元《（0000－0000）×１２．６×８÷２＝５０４０》；故該次林
    青雄應得八六四三六○元《（0000000÷２）－（５０４０÷２）＝８６
    ４３６０》、游憲二應得八六九四○○元《（0000000÷２）＋（５０４
    ０÷２）＝８６９４００》，核與卷內所附會簿上之記載相符。而癸○○所詐得
    之金額為七○六八六○元【８６４３６０－《５０００×１２．６×２．５（因
    戊○○有參加２．５會，均死會）》＝７０６８６０】。
附表二：（即起訴書所指Ｂ會）
一、合會起迄時間：八十八年十一月三十日起至九十七年六月三十日止。
二、會員人數（含會首）：十八會。
三、合會會簿記載之會員：
    (一)戊○○１會；(二)林青雄１會；(三)李日欽１會；(四)李應村１會；(五)李時１會；
    (六)李應秋１會；(七)李日安１會；(八)李日勝１會；(九)李新煌１會；(十)李應忠１會；
    (十一)關州金１會；(十二)李正義１會；(十三)曾梅英１會；(十四)黃識謙１會；(十五)李塗１會；
    (十六)廖勝裕１會；(十七)丁○○１會；(十八)林進益１會。
四、開標地點：雲林縣二崙鄉○○村○○路七號住處。
五、開標時間：每年六月三十日及十一月三十日晚上七時許。
六、每會金額：五千斤蓬萊米之稻穀會，每斤以十二．六元計算。
七、標息計算方式：採內標制。
八、冒標情形：冒用「林清雄」之名義為人頭參加合會而冒標如下：
┌──┬──┬──────────┬────┬─────┬───────┐
│編號│會次│冒  標  日  期      │冒標姓名│冒標標息  │受害人人數    │
├──┼──┼──────────┼────┼─────┼───────┤
│一  │3.  │八十九年十一月三十日│林青雄  │八百四十斤│死會一人      │
│    │    │                    │        │          │活會十五人    │
└──┴──┴──────────┴────┴─────┴───────┘
九、冒標詐得金額：八十四萬九千二百四十元。
    計算式如下：
    該會為第三次開標，標息為五二四一六元《（0000－000）×１２．６＝
    ５２４１６元》，故該次應收會款總額為九一二二四○元【《５０００×１２．
    ６×２（死會）》＋５２４１６×１５（活會）》＝９１２２４０】，而癸○○
    所詐得之金額為八四九二四○元《９１２２４０－（５０００×１２．６）＝８
    ４９２４０》。
附表三：（即起訴書所指Ｃ會）
一、合會起迄時間：八十九年十月二十五日起至九十二年六月二十五日止。
二、會員人數（含會首）：三十三會。
三、合會會單記載之會員：
    (一)戊○○１會；(二)廖俊霖１會；(三)李偉文１會；(四)鍾曜光１會；(五)鍾界讚１會；
    (六)子○○１會；(七)李新岩１會；(八)李新煌１會；(九)林月女１會；(十)王榮生１會；
    (十一)王世松１會；(十二)辛○○１會；(十三)庚○○１會；(十四)辰○○１會；(十五)丁○○１會；
    (十六)柯進財１會；(十七)李德旺２會；(十八)李安村１會；(十九)張根源１會；(二十)李時１會；
    林青雄１會；蔡昭堂１會；寅○○１會；廖  清１會；李應秋１會；
    李長財１會；李永池１會；陳樹德１會；廖慶寶２會；沈進財１會；
    李金玉１會。
四、開標地點：雲林縣二崙鄉○○村○○路七號住處。
五、開標時間：每月二十五日晚上八時許。
六、每會金額：三萬元。
七、標息計算方式：採內標制。
八、冒標情形：冒用「林清雄」之名義為人頭參加合會而冒標如下：
┌──┬──┬──────────┬────┬─────┬───────┐
│編號│會次│冒  標  日  期      │冒標姓名│冒標標息  │受害人人數    │
├──┼──┼──────────┼────┼─────┼───────┤
│一  │9.  │九十年六月二十五日  │林青雄  │六千元    │死會七人      │
│    │    │                    │        │          │活會二十四人  │
└──┴──┴──────────┴────┴─────┴───────┘
九、冒標詐得金額：七十八萬六千元。
    計算式如下：
    該會為第九次開標，標息為六千元，故該次應收會款總額為八一六○○○元《３
    ００００×８（死會）＋（00000－0000）×２４（活會）＝８１６０
    ００》，而癸○○所詐得之金額為七八六○○○元（000000－00000
    ＝７８６０００）
附表四：（即起訴書所指Ｄ會）
一、合會起迄時間：九十年十月十日起至九十三年九月十日止。
二、會員人數（含會首）：三十六會。
三、合會會單記載之會員：
    (一)戊○○１會；(二)陳文忠１會；(三)葉慶和１會；(四)李新港１會；(五)李碧桃１會；
    (六)李正義１會；(七)李  塗１會；(八)廖豐靜２會；(九)李金玉２會；(十)李德旺１會；
    (十一)程麗美１會；(十二)辰○○１會；(十三)蘇基立１會；(十四)王世松１會；(十五)林明宗１會；
    (十六)丑○○１會；(十七)林青雄１會；(十八)李春水１會；(十九)李  限１會；(二十)李安村２會；
    庚○○１會；廖慶寶１會；李新煌１會；蔡昆堂１會；丙  ○１會；
    呂禮寬１會；李文集１會；廖新田１會；蔡炳宏１會；己○○１會；
    丁○○１會；蕭文魁１會；陳建龍１會。
四、開標地點：雲林縣二崙鄉○○村○○路七號住處。
五、開標時間：每月十日晚上八時許。
六、每會金額：三萬元。
七、標息計算方式：採內標制，底標為二千元。
八、冒標情形：冒用「林青雄」、「林明宗」、「陳建龍」之名義為人頭參加合會而
    冒標如下：
┌──┬──┬──────────┬────┬──────┬──────┐
│編號│會次│冒  標  日  期      │冒標姓名│冒標標息  │受害人人數  │
├──┼──┼──────────┼────┼──────┼──────┤
│一  │2.  │九十年十一月十日    │林明宗  │五千元      │死會○會    │
│    │    │                    │        │            │活會三二會  │
├──┼──┼──────────┼────┼──────┼──────┤
│二  │5.  │九十一年二月十日    │李碧桃  │五千三百元  │死會二會    │
│    │    │                    │        │            │活會三○會  │
├──┼──┼──────────┼────┼──────┼──────┤
│三  │9.  │九十一年六月十日    │李新港  │六千三百元  │死會五會    │
│    │    │                    │        │            │活會廿五會  │
└──┴──┴──────────┴────┴──────┴──────┘
九、冒標詐得金額：二百三十四萬三千五百元。
    計算式如下：
    (一)編號一：該會為第二次開標，標息為五千元，故該次標會被告癸○○詐騙會款
      總額為八○○○○○元《（00000－0000）×（３６－２－２）＝８
      ０００００，死會僅有被告戊○○一人，未被詐欺，活會中有林青雄、陳建龍
      為被告癸○○冒名參加，亦未被詐欺》。
    (二)編號二：該會為第五次開標，標息為五千三百元，故該次標會被告癸○○詐騙
      會款總額為八○一○○○元《（３００００×２）＋（00000－0000
      ）×３０＝８０１０００，被告癸○○雖自白有冒標林青雄及陳建龍之合會，
      惟依告訴人丁○○等人提出之會單（見臺灣雲林地方法院檢察署九十一年他字
      第六八○號卷第二六頁），難認被告癸○○有冒標林青雄及陳建龍之合會情形
      ，應作有利被告癸○○之認定》。
    (三)編號三：該會為第九次開標，標息為六千三百元，故該次標會被告癸○○詐騙
      會款總額為七四二五○○元《（３００００×５）＋（00000－0000
      ）×２５＝７４２５００，被告癸○○雖自白有冒標林青雄及陳建龍之合會，
      惟依告訴人丁○○等人提出之會單（見臺灣雲林地方法院檢察署九十一年他字
      第六八○號卷第二六頁），難認被告癸○○有冒標林青雄及陳建龍之合會情形
      ，應作有利被告癸○○之認定》。
    (四)編號一＋編號二＋編號三＝0000000元
